臺灣桃園地方法院刑事交通事件裁定　 99年度交聲更字第241號
原處分機關　交通部公路總局新竹區監理所　桃園監理站
異　議　人
即受處分人　郭錫裕
上列異議人即受處分人因違反道路交通管理處罰條例案件，對於
交通部公路總局新竹區監理所桃園監理站民國99年7 月8 日所為
之處分（原處分案號：桃監裁罰字第裁52-DP0000000號）聲明異
議，經本院以99年度交聲字第1014號裁定駁回，異議人不服，提
起抗告，經臺灣高等法院以99年度交抗字第1886號裁定撤銷原裁
定並發回本院，茲裁定如下：
    主  文
原處分均撤銷。
郭錫裕不罰。
    理  由
一、原處分意旨略以：異議人即受處分人（下稱異議人）郭錫裕
    於民國99年4 月27日晚間7 時20分許，駕駛GD-300號營業大
    貨車，沿桃園縣蘆竹鄉○○路由南往北行駛，行經中正路與
    忠孝西路之交岔路口時，於停等紅燈後起駛直行通過路口之
    際，未讓由忠孝西路欲橫跨中正路至忠孝東路，已沿行人穿
    越道且步行至其車輛前方之行人陳洪巧優先通行，而仍冒然
    駕車直行，其所駕車輛乃因而將陳洪巧撞倒於地後，車身再
    由陳洪巧身上輾過，致陳洪巧受有骨盆骨折併腹血之傷害引
    發低血容性休克死亡。而異議人在肇事後復未停車查看或對
    陳洪巧施以救護，即旋駕車離去。嗣經到場處理之桃園縣政
    府警察局交通隊員警調查後，查知異議人為肇事之人，乃以
    異議人有「起駛前，不讓行人優先通行」、「汽車駕駛人駕
    駛汽車肇事致人死亡而逃逸」之違規情事為由，開立桃警局
    交字第DP0000000 號舉發道路交通管理事件通知單予以逕行
    舉發，嗣並將該通知單送達予異議人。經異議人向交通部公
    路總局新竹區監理所桃園監理站（下稱原處分機關）提出申
    訴後，原處分機關仍認異議人違規事實明確，乃依道路交通
    管理處罰條例第45條第10款、第62條第3 項（裁決書漏載）
    、第4 項，及違反道路交通管理事件統一裁罰基準及處理細
    則第41條、43條、第44條、第67條之規定，於99年7 月8 日
    開立桃監裁罰字第裁52-DP0000000號裁決書，裁處異議人罰
    鍰新臺幣（下同）9,600 元，並吊銷駕駛執照，且終身不得
    再考領。
二、聲明異議意旨略以：伊當時在停等紅燈，當變換燈號為綠燈
    時伊才起步，但真的沒發現車前有人，如有人一定會讓行人
    優先通過，當時剛好天色較暗，伊有再三確定才往前開，車
    子也沒有跳動，老車的引擎聲音跟冷氣的聲音都很大，門窗
    又關起來，伊確實沒有聽到聲音，如果知道有肇事，絕不會
    肇事逃跑，需要賺錢養家，希望能保留駕照，今後必定會遵
    守法規、謹慎開車等語。
三、按汽車駕駛人起駛前，不讓行人優先通行，處600 元以上1,
    800 元以下罰鍰；汽車駕駛人駕駛汽車肇事致人死亡者，應
    即採取救護措施及依規定處置，並通知警察機關處理，不得
    任意移動肇事汽車及現場痕跡證據，違反者處3,000 元以上
    9,000 元以下罰鍰；前項駕駛人肇事致人死亡而逃逸者，吊
    銷其駕駛執照，並不得再考領，道路交通管理處罰條例第45
    條第10款、第62條第3 項、第4 項分別定有明文。
四、「起駛前，不讓行人優先通行」部分
  (一)異議人於99年4 月27日晚間7 時20分許，行經上揭地點時，
    因未注意車前狀況，採取必要之安全措施，又行經行人穿越
    道時，亦未先暫停讓行人先行通過，適有行人陳洪巧穿越該
    處之行人穿越道，因而發生車禍肇事，並致行人陳洪巧因此
    受有右側恥骨、左側腸骨、薦骨骨折、左膝及右腳第四、五
    趾間撕裂傷、右膝擦傷、左肩挫傷及疑似內出血等傷害，陳
    洪巧經送醫後仍於翌日（28日）凌晨0 時31分許，因低血容
    性休克不治而死亡等事實，為異議人所不否認，核與證人朱
    友蓉於桃園縣政府警察局蘆竹分局南崁派出所警員訪談時之
    證述、證人葉耿宗及紀權洲於警詢中之證述、證人林顏金環
    、馬溶蔚於警詢及偵查中之證述、被害人之子陳建文於警詢
    及偵訊中指述情節相符，復有道路交通事故現場圖及道路交
    通事故調查報告表（一）（二）各1 份、桃園縣政府警察局
    現場勘察報告1 份暨所附勘察車輛照片及被害人及其衣物照
    片共54張、內政部警政署99年6 月30日刑鑑字第0990062487
    號鑑定書、被告郭錫裕之職業大貨車駕照及行照影本、車號
    車籍查詢各1 份、現場及監視器翻拍畫面共30張（扣除重覆
    者）在卷可稽，經本院依職權調取本院99年度審交訴字第14
    7 號之刑事卷宗核閱無誤，是此部事實首堪認定。
  (二)另經送臺灣省桃園縣區車輛行車事故鑑定委員會鑑定結果，
    亦認郭錫裕駕駛營業大貨車行近劃有行人穿越道之行車管制
    號誌交岔路口，於綠燈起步時未充分注意車前狀況並停駛讓
    於行人穿越道上穿越道路之行人先行通過為本案之肇事原因
    ，亦有臺灣省桃園縣車輛行車事故鑑定委員會100 年1 月21
    日桃縣行字第1005200255號函暨所附鑑定意見書（桃縣鑑99
    1190案）在卷可查（99審交訴147 號卷第20至22頁參照）；
    ，是異議人確有未注意車前狀況、未讓行人穿越道上穿越道
    路之行人先行等過失，並肇致被害人陳洪巧死亡，該案並經
    本院依刑法第276 條第2 項業務過失致死罪判處有期徒刑9
    月，緩刑3 年確定，緩刑期間付保護管束，並應向指定之政
    府機關、政府機構、行政法人、社區或其他符合公益目的之
    機構或團體提供120 小時之義務勞務，並有本院99年度審交
    訴字第147號判決在卷可稽。
  (三)按行政罰法第26條第1 項、第2 項規定：「一行為同時觸犯
    刑事法律及違反行政法上義務規定者，依刑事法律處罰之。
    但其行為應處以其他種類行政罰或得沒入之物而未經法院宣
    告沒收者，亦得裁處之。」「前項行為如經不起訴處分或為
    無罪、免訴、不受理、不付審理之裁判確定者，得依違反行
    政法上義務規定裁處之。」此即所謂之「一事不二罰」原則
    ，探究其立法目的，係以一行為同時觸犯刑事法律及違反行
    政法上義務規定時，由於刑罰與行政罰同屬對不法行為之制
    裁，而刑罰之懲罰作用較強，故依刑事法律處罰，即足資警
    惕時，實無一事二罰再處行政罰之必要；且刑事法律處罰，
    由法院依法定程序為之，較符合正當法律秩序，應予優先適
    用。但罰鍰以外之沒入或其他種類行政罰，因兼具維護公共
    秩序之作用，為達行政目的，行政機關仍得併予裁處。又此
    所稱「其他種類行政罰」，係指違反行政法上之義務應受「
    裁罰性」之「不利處分」而言，依行政罰法第2 條規定，應
    包括警告性之記點、講習處分在內。
  (四)故汽車駕駛人因未讓行人穿越道之行人優先通行，並因該過
    失行為同時觸犯刑法第276 條第2 項之業務過失致死罪者，
    道路交通主管機關除依上開行政罰法第26條第1 項但書規定
    ，處以其他種類行政罰外，關於行政罰鍰部分，即應依行政
    罰法第26條、道路交通管理處罰條例第10條等規定移送地方
    法院檢察署處理，其後非有行政罰法第26條第2 項所定不起
    訴等事由，不得裁處行為人罰鍰。是原處分機關就裁處異議
    人就該部分裁處異議人罰鍰600 元，顯與行政罰法第26條第
    1 項「一事不二罰」之規定有違，應予撤銷。
五、「汽車駕駛人駕駛汽車肇事致人死亡而逃逸」之部分
  (一)按道路交通管理處罰條例第89條前段規定：法院受理交通事
    件，準用刑事訴訟法之規定。又認定犯罪事實所憑之證據，
    雖不以直接證據為限，間接證據亦包括在內。然而無論直接
    證據或間接證據，其得為訴訟上之證明者，須於通常一般之
    人均不致有所懷疑，而得確信其為真實之程度者，始得據為
    有罪之認定。倘其證明尚未達到此一程度，而有合理性之懷
    疑存在時，即應由法院為諭知被告無罪之判決，最高法院76
    年台上字第4986號著有判例可資參照。是法院於審理行為人
    違反道路交通管理處罰條例案件，當踐行完畢調查證據程序
    後，為事實之認定時，如就原處分機關所認定之行為人違規
    事實仍有合理之訴訟上懷疑，而無法確信行為人確有該當於
    道路交通管理處罰條例各該處罰條文之構成要件事實時，應
    依罪疑惟輕之原則，為有利行為人之認定。
  (二)按駕駛動力交通工具肇事，致人死傷而逃逸者，處6 月以上
    5 年以下有期徒刑，刑法第185 條之4 定有明文。又汽車駕
    駛人駕駛汽車肇事致人受傷或死亡者，應即採取救護措施及
    依規定處置，並通知警察機關處理，不得任意移動肇事汽車
    及現場痕跡證據，違者處3,000 元以上9,000 元以下罰鍰；
    前項駕駛人肇事致人受傷而逃逸者，吊銷其駕駛執照，1 年
    內禁考，此為道路交通管理處罰條例第62條第3 項前段、第
    4 項前段、第67條第3 項所明定。故刑法第185 條之4 駕駛
    動力交通工具肇事，致人死傷而逃逸罪，行為人之駕車肇事
    致人死傷雖非出於故意，但仍須知悉肇事致人死傷之事實，
    猶予逃逸，始足當之，若行為人不知其已肇事並致人死傷，
    縱然逃逸，亦與本罪之構成要件不合，最高法院91年度台上
    字第1124號判決意旨可資參照。
  (三)本件異議人因本件事故關於肇事致人受傷而逃逸之部分，經
    臺灣桃園地方法院檢察署檢察官於99年9 月8 日以99年度偵
    字第20685 號不起訴處分確定；經本院調取該卷後，查核屬
    實，並有臺灣桃園地方法院檢察署99年度偵字第20685 號不
    起訴處分書在卷為憑。惟本院就異議人是否有違反行政法上
    義務之行為，亦即就異議人是否有汽車駕駛人駕駛汽車肇事
    致人受傷而逃逸之行為，並不受前揭不起訴處分認定事實之
    拘束，合先敘明。
  (四)異議人駕駛車牌號碼GD-300號營業大貨車，於上揭時地於變
    換燈號後起步時，撞擊被害人陳洪巧，並致其傷重不治死亡
    等情，為異議人所不否認，並與證人馬溶蔚、林顏金環、葉
    耿宗於警詢中之證述，及朱友蓉之訪探紀錄表之證述相符，
    並有敏盛綜合醫院診斷證明書、道路交通事故現場圖、道路
    交通事故調查報告表（一）、（二）各1 份、現場、行車紀
    錄器翻拍照片及路口監視錄影翻拍照片共30張為據。是異議
    人確有肇事致被害人陳洪巧死亡之事實，已堪認定。惟異議
    人堅詞否認當時對於肇事乙情有所知悉，否則一定會下車查
    看等語。經查：
  1.異議人於99年7 月8 日偵訊時供稱，伊當時是開窗行駛無誤
    ，但被害人的同伴從右側叫喊，加上車子有開音樂，所以伊
    並沒有聽到有人叫喚，也不知道有撞到人，而且被害人身高
    較矮，當時是穿黑衣服、黑褲子，可能又有點駝背，所以伊
    並沒有注意，而且伊所駕駛的車很重，又剛起步，並沒有感
    覺有撞擊到東西等語（99相732 號卷第147 至148 頁參照）
    。異議人於聲明異議時並稱，伊所駕駛之車輛為老車，引擎
    聲加上音樂聲，伊確實沒有聽到聲音等語。
  2.經桃園縣政府警察局勘查現場後，測得當時異議人所駕駛之
    車輛其前方擋風玻璃下方窗緣，離地面約157 公分，而被害
    人身長約158 公分，外衣穿著為黑色毛線衣及黑色長褲等情
    ，有桃園縣政府警察局現場勘查報告1 份在卷可按（99相73
    2 號卷第114 至143 頁參照），參以事發當時為晚間7 時20
    分許，天色已暗，異議人所駕駛之車輛為停止線前第1 輛車
    ，被害人自行人穿越道前經過時，因被害人身高約與擋風玻
    璃下方窗緣至地面之高度相當，如被害人稍有駝背，確實非
    異議人視線所能及；且勘查結果顯示，車底左側置物架下方
    離地面約37公分處有1 處擦抹痕、車底左側油箱下方離地面
    約50公分處有2 處擦抹痕，車底傳動軸後方差速器上離地面
    約23至30公分處有1 處擦抹痕，車底傳動軸上離地面約40公
    分處有1 處擦抹痕，故車輪上並未發現擦抹或輾壓之痕跡，
    被害人極可能是滾入車底，而未遭車輪輾壓，從而該車之車
    輪若未輾壓過被害人，其車體之起伏及震動即未必明顯；而
    該份勘察報告之結論亦為「被害人係經大貨車撞倒後由車頭
    進入車底再由車尾滾出」，故被害人一經撞倒即捲入車底，
    以異議人之視角，確難察覺，且車體震動起伏如不明顯，異
    議人確有可能未為查悉肇事乙情。
  3.另異議人所駕駛之車輛出廠年月為78年4 月，總重量為8.8
    公噸，有該車之行照在卷可按（99相732 號卷第31頁參照）
    ，故該車車齡已超過20年，零件老舊必伴隨雜音，是異議人
    陳稱車子引擎聲大加上有聽音樂，故未聽見有人叫喚，尚屬
    可採。
  (五)綜上，異議人客觀上固有肇事後離開現場之事實，惟其主觀
    上既不知有肇事之情形，則尚難據以認定其主觀上有因此決
    意逃離現場之故意，揆諸前揭說明，即不能認定異議人有肇
    事致人死亡而逃逸之事實，而無從對其為裁罰之餘地。
  (五)準此，本件違反前述道路交通管理條例規定之事實，既經司
    法權依據刑事訴訟程序，踐行偵查之正當法律程序，及相較
    於行政程序更為嚴謹之嚴格證明法則，亦查無證據證明異議
    人有駕車肇事致人死亡而逕自駛離現場之行為，即無從逕認
    其有違反道路交通管理處罰條例第62條第4 項之故意或過失
    ，原處分機關遽予裁罰，顯有未當，無可維持。
六、綜上所述，本件關於「起駛前，不讓行人優先通行」之部分
    ，因業經本院依業務過失致死罪、以99年度審交訴字第147
    號判決判處有期徒刑9 月，緩刑3 年，緩刑期間付保護管束
    ，並應向指定之政府機關、政府機構、行政法人、社區或其
    他符合公益目的之機構或團體提供120 小時之義務勞務，依
    一事不二罰之規定，該部分經原處分機關裁處罰鍰600 元之
    部分應予撤銷；關於「肇事致人死亡而逃逸」之部分，實難
    認異議人有原處分機關所指汽車駕駛人駕駛汽車肇事致人受
    傷，未立即採取救護措施及依規定處置之違規行為，則原處
    分機關未詳查上情，遽依舉發機關桃園縣政府警察局交通隊
    之舉發，爰引道路交通管理處罰條例第62條第3 、4 項規定
    ，及依道路交通管理事件統一裁罰基準表，裁罰罰鍰9,000
    元及吊銷其駕駛執照，且終身不得考領，容有未合。是以，
    異議人之異議為有理由，自應由本院將原處分撤銷，而另為
    異議人不罰之諭知。
據上論斷，應依道路交通管理處罰條例第87條第2 項，道路交通
事件處理辦法第19條，裁定如主文。
中    華    民    國   100    年    7     月    25    日
                  刑事第二庭    法  官  丁俞尹
以上正本證明與原本無異。
如不服本裁定，應於裁定送達後5 日內向本院提出抗告狀。
                                書記官  許正旻
中    華    民    國   100    年    8     月    5     日